```{r setup, message=FALSE, warning=FALSE, include=FALSE}
library(tidyverse)
```

# Inferência para Uma População

Quando nos deparamos com a necessidade de fazer inferências sobre uma única população, estamos lidando com o desafio de entender e estimar parâmetros populacionais com base em uma única amostra. Em muitas situações práticas, é impossível ou inviável coletar dados de toda a população. Nesse contexto, a estatística nos oferece ferramentas para tirar conclusões sobre essa população, com base em um número limitado de observações.

Até agora, aprendemos como avaliar a qualidade de um estimador: vimos o que significa ele ser não viciado, consistente e eficiente. Em outras palavras, já sabemos julgar se um número calculado a partir de uma amostra é, em princípio, um bom representante daquilo que queremos saber sobre a população — como a média, a proporção ou a variância populacional.

Mas há uma pergunta essencial que ainda não foi respondida: “Mesmo que o meu estimador seja bom, o quão confiável é o valor obtido na prática, a partir de uma única amostra?”

É aí que entra o próximo passo da jornada: entender o comportamento dos estimadores ao longo de todas as possíveis amostras. O nome disso é distribuição amostral. Quando conhecemos essa distribuição, conseguimos quantificar a incerteza que acompanha qualquer estimativa — e com isso, construir intervalos de confiança e realizar testes de hipótese.

Para isso, vamos estudar os casos em que essas distribuições são conhecidas:

-   A distribuição da média amostral quando a população é normal
-   A distribuição da variância amostral quando a população é normal

Adicionalmente, vamos explorar uma das ideias mais poderosas da estatística: o Teorema Central do Limite (TCL). Ele nos mostra que, mesmo que a população não seja normal, a média das amostras tende a seguir uma distribuição normal à medida que o tamanho da amostra cresce. Isso abre as portas para aplicar a inferência em situações reais, onde raramente conhecemos a distribuição da população. Um exemplo clássico é a utilização do TCL na distribuição da proporção amostral em dados binários.

O apelo computacional entra aqui como um aliado fundamental. Ao simularmos muitas amostras de uma mesma população, conseguimos:

-   Ver na prática como as distribuições amostrais se formam.
-   Comparar distribuições em diferentes cenários (normal, assimétrica, etc.)
-   Observar o efeito do tamanho amostral sobre a variabilidade e a forma da distribuição
-   Visualizar como os estimadores se comportam e como o TCL se manifesta

Essa abordagem transforma o aprendizado: da teoria abstrata para uma compreensão visual, empírica e exploratória, tornando a transição para intervalos de confiança e testes de hipótese muito mais natural e intuitiva.

Vamos ver os seguintes tópicos, computacionalmente:

-   Distribuição amostral da média (caso normal)
-   Teorema central do limite
-   Distribuição amostral da proporção
-   Distribuição amostral da variância (caso normal)

## Distribuição Amostral da Média (Caso Normal)

Seja $X_1, X_2, \cdots, X_n$ uma amostra aleatória simples de tamanho n extraída de uma população com distribuição normal:

$$
\bar{X} \sim N\left(\mu, \frac{\sigma^2}{n}\right)
$$

com $\mu \in \mathbb{R}$ e $\sigma^2 > 0$.

Pode-se provar que a média amostral $\bar{X}$ possui distribuição normal com média $\mu$ e variância $\frac{\sigma^2}{n}$.

$$
\bar{X} \sim N\left(\mu, \frac{\sigma^2}{n}\right)
$$

Este resultado é exato, pois decorre da suposição de normalidade da população. Não há necessidade de invocar o Teorema Central do Limite aqui.

### Exemplo

Para exemplificar, considere que $X_1, X_2,\cdots, X_n$ seja uma amostra aleatória de uma população com distribuição Normal $(\mu=170,\sigma^2=100)$. Ao considerar $n=25$, teremos que:

$$
\bar{X} \sim N(\mu, \frac{\sigma^2}{n}) = N(170, 4)
$$

Vamos comprovar este resultado computacionalmente, simulando $B=1000$ amostras:

```{r}
# --- Configuração dos Parâmetros ---
# Parâmetros da população original (X)
media_pop <- 170
dp_pop <- 10

# Parâmetros da simulação
n_amostra <- 25
n_replicas <- 1000

# Parâmetros da distribuição amostral teórica (X-barra)
media_esperada_x_barra <- media_pop
dp_esperado_x_barra <- dp_pop / sqrt(n_amostra)

# Garantir a reprodutibilidade dos resultados
set.seed(2025)

# Gerar as médias amostrais e armazená-las em um tibble (data frame moderno)
dados_simulados <- tibble(
  media_amostral = replicate(n_replicas, {
    amostra <- rnorm(n_amostra, mean = media_pop, sd = dp_pop)
    mean(amostra)
  })
)

# Criar o gráfico usando um fluxo de dados com o pipe |>
dados_simulados |>
  ggplot(aes(x = media_amostral)) +
  
  # Histograma de densidade:
  # - `alpha` controla a transparência para um visual mais suave
  # - `binwidth` pode ser ajustado para controlar a granularidade do histograma
  geom_histogram(aes(y = after_stat(density)),
                 fill = "#0072B2", color = "white", alpha = 0.8, binwidth = 1) +
  
  # Curva de densidade teórica (Normal) adicionada diretamente:
  # - `stat_function` plota uma função sem precisar de um data frame pré-calculado
  # - `fun = dnorm` especifica a função de densidade da Normal
  # - `args` passa os parâmetros (média e desvio padrão) para a função `dnorm`
  stat_function(fun = dnorm,
                args = list(mean = media_esperada_x_barra, sd = dp_esperado_x_barra),
                color = "firebrick", linewidth = 1.2) +
  
  # Melhorar os rótulos e adicionar um subtítulo explicativo
  labs(
    title = "Distribuição Amostral da Média vs. Previsão Teórica",
    subtitle = paste0(n_replicas, " amostras de tamanho n=", n_amostra, 
                      " de uma população N(", media_pop, ", ", dp_pop^2, ")"),
    x = "Média Amostral (x̄)",
    y = "Densidade",
    caption = "A linha vermelha representa a distribuição teórica N(170, 4)"
  ) +
  
  # Escolher um tema
  theme_light() +
  
  # Ajustes finos no tema para melhor legibilidade
  theme(
    plot.title = element_text(face = "bold", size = 16),
    plot.subtitle = element_text(size = 12),
    axis.title = element_text(size = 12)
  )
```

### Exercício

Considere que $X_1, X_2, \cdots,  X_n$ seja uma amostra aleatória de tamanho $n = 10$ de uma população com distribuição Normal $(\mu= 80, \sigma^2= 64)$.

-   

    a.  Qual é a distribuição teórica da média amostral $\bar{X}$?

-   

    b.  Simule $B = 1000$ amostras dessa população e mostre, computacionalmente, que a distribuição empírica de $\bar{X}$ se aproxima da distribuição teórica.

\## Teorema Central do Limite

Seja $X_1, X_2, \cdots, X_n$ uma amostra aleatória simples de tamanho n, com as seguintes propriedades:

-   As variáveis $X_i$ são independentes e identicamente distribuídas (i.i.d.).
-   Todas possuem a mesma esperança $\mu$ e variância finita $\sigma^2$.

Então, o Teorema Central do Limite afirma que, à medida que o tamanho da amostra $n$ cresce indefinidamente, a distribuição da média amostral $\bar{X}_n$ se aproxima de uma distribuição normal com média $\mu$ e variância $\frac{\sigma^2}{n}$:

$$
 \bar{X}_n \xrightarrow{d} N\left(\mu, \frac{\sigma^2}{n}\right) \quad \text{quando } n \to \infty
 $$

Embora o Teorema Central do Limite garanta que a distribuição da média amostral tende à normalidade à medida de $n \to \infty$, na prática é comum encontrar a recomendação de que uma amostra de tamanho $n \geq 30$ já seria “suficientemente grande” para aplicar aproximações normais. Essa regra prática, porém, é controversa. O valor n=30 não possui uma justificativa teórica universal: o quão rapidamente a média amostral se aproxima da normalidade depende da forma da distribuição original.

-   Se a distribuição populacional for simétrica e pouco assimétrica, valores menores de $n$ podem ser suficientes.
-   Por outro lado, se a distribuição for altamente assimétrica ou com caudas pesadas, pode-se exigir amostras muito maiores para que a aproximação normal seja razoável.

Assim, o uso do $n=30$ como critério fixo deve ser visto com cautela, sendo mais prudente considerar as características da distribuição original e, se possível, avaliar a aproximação por meio de simulações ou métodos computacionais.

O resultado do TCL é surpreendente e fundamental porque:

-   Ele vale independentemente da distribuição original da população (desde que $\mu$ e $\sigma^2$ existam e sejam finitos).
-   Permite o uso da distribuição normal para aproximar a distribuição da média amostral mesmo quando a população não é normal.
-   Justifica o uso da normalidade em muitas aplicações da inferência estatística (intervalos de confiança, testes de hipótese, etc.).

No exemplo e exercícios a seguir, vamos supor que a população é caracterizada por diferentes distribuições e vamos comprovar o Teorema Central do Limite, em cada caso.

### Exemplo: Distribuição Exponencial

Para ilustrar o teorema central do limite, vamos fazer um exemplo assumindo que $X_1, X_2, \cdots, X_n$ seja uma amostra aleatória de uma população com distribuição Exponencial com parâmetro $\lambda$. Sabemos que:

$$
\begin{align}
E(X) = \frac{1}{\lambda} \\
Var(X) = \frac{1}{\lambda^2}
\end{align}
$$

De acordo com o teorema central do limite (TCL), temos que a média amostral $\bar{X}$ tem distribuição aproximadamente normal com média $\mu = \frac{1}{\lambda}$ e variância $\frac{1}{n \lambda^2}$, isto é:

$$
\bar{X} \sim N\left(\frac{1}{\lambda}, \frac{1}{n \lambda^2}\right)
$$

No nosso estudo, vamos considerar que $\lambda = 6$ e $n = 36$. Assim, a distribuição aproximada de $\bar{X}$ será:

$$
\bar{X} \sim N \left(\frac{1}{\lambda}, \frac{1}{n \lambda^2}\right) = N\left(\frac{1}{6}, \frac{1}{36 \cdot 36}\right) 
$$

Seguem os comandos:

```{r}
# Parâmetros populacionais de X
lambda_real = 6

# Tamanho da amostra
n = 36

# Parâmetros populacionais de Xbarra (TCL)
media_real_x_barra = 1/lambda_real
sigma_real_x_barra = sqrt(1/(lambda_real^2*n))

# Quantidade de réplicas
B = 1000

# Cria o vetor de B médias amostrais da população teórica
set.seed(2025)
medias = replicate(B,mean(rexp(n,rate=lambda_real)))

# Criar data frame
df <- data.frame(medias = medias)
  
# Criar data frame das probabilidades teóricas
seq = seq(min(medias),max(medias), length.out = 500)
df_teorico <- data.frame(
    medias = seq,
    dens = dnorm(seq, mean=media_real_x_barra,
                 sd=sigma_real_x_barra)
  )
  
# Criar o gráfico
ggplot(df, aes(x = medias)) +
  
    # histograma
    geom_histogram(aes(y = ..density..), 
                   fill = "lightblue", color = "black") +
  
    # gráfico de linha
    geom_line(data = df_teorico, aes(x = medias, y = dens), 
               color = "red", size = 1) +

    labs(title = "Distribuição da média amostral",
         x = "Valores", y = "Densidade") +
    theme_minimal()
```

### Exercício: Distribuição Uniforme

Para ilustrar o Teorema Central do Limite (TCL), considere que $X_1, X_2, \cdots, X_n$ seja uma amostra aleatória de uma população com distribuição Uniforme no intervalo $(a,b)$. Sabemos que:

$$
\begin{align}
E(X) = \frac{a+b}{2} \\
Var(X) = \frac{(b-a)^2}{12}
\end{align}
$$

Se $n =  49$, $a = 2$, $b = 5$:

-   

    a.  Qual é a distribuição teórica da média amostral $\bar{X}$?

-   

    b.  Simule $B = 1000$ amostras dessa população e mostre, computacionalmente, que a distribuição empírica de $\bar{X}$ se aproxima da distribuição teórica.

## Aplicativo Shiny

Este aplicativo Shiny foi desenvolvido para ilustrar, de forma interativa e visual, o Teorema Central do Limite (TCL) — um dos pilares da inferência estatística. A partir da simulação de amostras de diferentes distribuições, o usuário pode observar como a distribuição da média amostral tende a uma distribuição normal à medida que o tamanho da amostra aumenta, independentemente da forma da distribuição original. Explore diferentes cenários, escolha a distribuição populacional, defina parâmetros, o tamanho da amostra e o número de repetições, e veja o TCL em ação: [Simulação TCL](https://guilhermeuff.shinyapps.io/TEOREMA_TCL/ "Simulação TCL")

## Distribuição Amostral da Proporção

Considere uma variável aleatória $X \sim \text{Bernoulli}(p)$ com:

$$
P(X = 1) = p \quad \text{e} \quad P(X = 0) = 1 - p, \quad \text{com } 0 < p < 1
$$

Sejam $X_1, X_2, \cdots, X_n$ uma amostra aleatória simples de tamanho n, i.i.d., com:

$$
X_i \sim \text{Bernoulli}(p), \quad i = 1, 2, \cdots, n
$$

A proporção amostral $\hat{p}$ é definida como:

$$
\hat{p} = \frac{1}{n} \sum_{i=1}^{n} X_i
$$

Ou seja, $\hat{p}$ é a fração de sucessos observados na amostra. Ela é, basicamente, uma média amostral. De acordo com o teorema central do limite, a proporção amostral $\hat{p}$ pode ser aproximada por uma normal:

$$
\hat{p} \sim N\left(p, \frac{p(1-p)}{n}\right)
$$

Essa distribuição pode ser aproximada por uma normal quando as seguintes condições são satisfeitas:

$$
n \cdot p \geq 5 \quad \text{e} \quad n \cdot (1 - p) \geq 5
$$

Essa regra garante que há eventos e não-eventos suficientes na amostra para que a distribuição de p\^ seja aproximadamente simétrica.

### Exemplo

Para ilustrar este resultado, vamos considerar que $X_1, X_2, \cdots, X_n$ seja uma amostra aleatória de tamanho $n=40$ de uma população com distribuição Bernoulli com parâmetro $p=0,5$. Assim, a distribuição da proporção amostral $\hat{p}$ é aproximada por:

$$
\hat{p} \sim N\left(0,5, \frac{0,5 \cdot (1-0,5)}{40}\right) = N\left(0,5, 0,00625\right)
$$

Note que $np = 40 \cdot 0.5 = 20 \geq 5$ e $n(1-p) = 40 \cdot (1-0.5) = 20 \geq 5$. Assim, a aproximação deve ser satisfeita. Vamos investigar esse contexto com os seguintes códigos:

```{r}
# Parâmetros populacionais de X
p = 0.5

# Tamanho da amostra
n = 40

# Parâmetros populacionais de Xbarra (TCL)
media_real_prop = p
sigma_real_prop = sqrt((p*(1-p))/n)

# Quantidade de réplicas
B = 1000

# Cria o vetor de B médias amostrais da população teórica
set.seed(2025)
props = replicate(B,mean(rbinom(n,size=1,p=p)))

# Criar data frame
df <- data.frame(props = props)
  
# Criar data frame das probabilidades teóricas
seq = seq(min(props),max(props), length.out = 500)
df_teorico <- data.frame(
    props = seq,
    dens = dnorm(seq, mean=media_real_prop,
                 sd=sigma_real_prop)
  )
  
# Criar o gráfico
ggplot(df, aes(x = props)) +
  
    # histograma
    geom_histogram(aes(y = ..density..), bins = nclass.Sturges(df$props),
                   fill = "lightblue", color = "black") +
  
    # gráfico de linha
    geom_line(data = df_teorico, aes(x = props, y = dens), 
               color = "red", size = 1) +

    labs(title = "Distribuição da proporção amostral",
         x = "Valores", y = "Densidade") +
    theme_minimal()
```

### Exercício

Considere que $X_1, X_2, \cdots, X_n$ seja uma amostra aleatória de tamanho $n=36$ de uma população com distribuição Bernoulli com parâmetro $p=0,9$.

-   

    a.  O Teorema Central do Limite será satisfeito?

-   

    b.  Prove isto, computacionalmente. Considere $B=1000$.

## Distribuição Amostral da Variância (Caso Normal)

Seja $X_1, X_2, \cdots, X_n$ uma amostra aleatória simples de tamanho $n$ proveniente de uma população com distribuição normal:

$$
S^2 = \frac{1}{n-1} \sum_{i=1}^{n} (X_i - \bar{X})^2
$$

A estatística

$$
\frac{(n-1)S^2}{\sigma^2}
$$

segue uma distribuição qui-quadrado com $n-1$ graus de liberdade:

$$
\frac{(n-1)S^2}{\sigma^2} \sim \chi^2_{n-1}
$$

Este resultado é exato somente sob a suposição de normalidade da população. O Teorema Central do Limite não se aplica neste caso.

### Exercício

Considere que $X_1, X_2, \cdots, X_n$ seja uma amostra aleatória de tamanho $n=16$ de uma população com distribuição Normal com parâmetros $\mu=170$ e $\sigma^2=100$. Considerando $B=1000$ verifique, computacionalmente, se a distribuição da estatística $(n−1)S^2\sigma^2$ tem distribuição qui-quadrado com $n−1$ graus de liberdade. 

# tes